【裁判字號】    99,訴,2613
【裁判日期】    991228
【裁判案由】    返還款項
【裁判全文】
臺灣臺中地方法院民事判決  99年度訴字第2613號
原      告  張峻銘
被      告  張順瑋
            張惠玲
共      同
訴訟代理人  劉思顯律師
            張究安律師
上列當事人間返還款項事件，本院於民國99年12月21日言詞辯論
終結，判決如下：
    主    文
原告之訴駁回。
訴訟費用由原告負擔。
    事實及理由
一、按訴狀送達後，原告不得將原訴變更或追加他訴。但有下列
    各款情形之一者，不在此限：三、擴張或減縮應受判決事項
    之聲明者，民事訴訟法第255條第1項第3款定有明文。本件
    原告起訴，依消費借貸及不當得利之法律關係，請求本院擇
    一為判決，聲明求為:「被告應給付原告新台幣（下同）2,0
    00,000元及自起訴狀繕本送達後1個月之翌日起至清償日止
    ，按年息5%計算之利息」之判決，嗣於訴狀送達被告後，於
    民國99年12月14日具狀，聲明求為:「被告應給付原告1,770
    ,000元及自起訴狀繕本送達後1個月之翌日起至清償日止，
    按年息5%計算之利息」之判決，核為減縮應受判決事項之聲
    明，合於上開民事訴訟法第255條第1項第3款之規定，應予
    准許，合先敘明。
二、原告主張：被告係原告之子女，被告於91年1月31日以於90
    年12月27日買賣為原因，就坐落台中市南區○○○○段205-
    124地號土地，及其上建號2006號，二層樓、門牌號碼台中
    市○區○○里○○街25號、總面積102.92平方公尺建物，登
    記為所有權人，其應有部分各為1/2。上開土地及建物總價
    為370萬元，由原告支付頭期款70萬元，其餘款項由被告向
    銀行貸款支付。系爭建物於購置後另有增建廚房，原告曾匯
    款107萬元予增建之承包商周餘鴻、許獻良。兩造於90年間
    曾口頭約定「張順瑋、張惠玲日後必須還款」。被告自承原
    告就系爭房地之購買，曾經支付頭期款70萬元。另原告先行
    墊付系爭建物增建工程款107萬元，有90年12月11日、91年
    1月21日、91年2月6日、91年2月26日、91年4月1日、91年4
    月11日，各匯款12萬元、15萬元、20萬元、20萬元、20萬元
    、20萬元予承包商周餘鴻、許獻良之匯款單可證，上開款項
    係未定期限之借款債權，原告爰以起訴狀之送達為催告之表
    示，自催告時起算一個月後還款。被告抗辯系爭法律關係係
    屬贈與，就該有利於己之事實應負舉證之責。爰依不當得利
    及消費借貸之法律關係請求擇一為勝訴判決，並聲明：被告
    應給付原告1,770,000元及自起訴狀繕本送達後1個月之翌日
    起至清償日止，按年息5%計算之利息。
三、被告抗辯：原告雖曾於被告購買系爭房地時為被告給付頭期
    款70萬元，因系爭房地仍由全家人居住中，因此原告給付70
    萬元之真意應屬贈與而非借貸，且購買系爭房地後，貸款及
    房屋稅皆由被告張惠玲繳納迄今。另系爭建物雖有增建廚房
    ，但增建費用是否即為200萬元，原告尚未舉證，且為了上
    開增建，被告張惠玲及被告之母親張林美茶分別交付原告30
    萬元及70萬元外，張林美茶亦以匯款方式支付原告向訴外人
    黃永明借款，計560,000元，該筆款項亦是原告表示向黃永
    明借款作為增建款用，原告均隻字未提。縱令原告因該增建
    有支出款項，基於增建廚房係供全家人居住使用，究其真意
    應屬贈與。並聲明：原告之訴駁回。
四、兩造不爭執之事實：
(一)被告係原告之子女。
(二)被告於91年1月31日以於90年12月27日買賣為原因，就坐落
    台中市南區○○○○段205-124地號土地，及其上建號2006
    號，二層樓、門牌號碼台中市○區○○里○○街25號、總面
    積102.92平方公尺建物，登記為所有權人，其應有部分各為
    1/2。
(三)上開土地及建物總價為370萬元，由原告支付頭期款70萬元
    ，其餘款項由被告向銀行貸款支付。
(四)系爭建物於購置後另有增建廚房，原告曾匯款107萬元予增
    建之承包商周餘鴻、許獻良。
(五)上開建物自購買後均供原告全家人（除大哥張元瀚一家外）
    居住，原告並於該建物內從事家庭理髮。
(六)就上開增建款中向訴外人黃永明借款，張林美茶曾匯款560,
    000元，清償該借款。
五、得心證之理由：
    本件兩造有爭執者，為原告請求被告給付購買系爭房地之頭
    期款及增建費用，有無理由？其金額為多少？查：
(一)按稱消費借貸者，謂當事人一方移轉金錢或其他代替物之所
    有權於他方，而約定他方以種類、品質、數量相同之物返還
    之契約，民法第474條第1項定有明文。再稱消費借貸者，於
    當事人間必本於借貸之意思合致，而有移轉金錢或其他代替
    物之所有權於他方之行為，始得當之。是以消費借貸，因交
    付金錢之原因多端，除有金錢之交付外，尚須本於借貸之意
    思而為交付，方克成立。倘當事人主張與他方有消費借貸關
    係存在者，自應就該借貸意思互相表示合致及借款業已交付
    之事實，均負舉證之責任，最高法院亦著有98年台上字第
    1045號裁判意皆足資參照。原告主張被告係原告之子女，被
    告於91年1月31日以於90年12月27日買賣為原因，就坐落台
    中市南區○○○○段205-124地號土地，及其上建號2006號
    ，二層樓、門牌號碼台中市○區○○里○○街25號、總面積
    102.92平方公尺建物，登記為所有權人，其應有部分各為1/
    2，上開土地及建物總價為370萬元，由原告支付頭期款70萬
    元，其餘款項由被告向銀行貸款支付，系爭建物於購置後另
    有增建廚房，原告曾匯款107萬元予增建之承包商周餘鴻、
    許獻良之事實，業據原告提出土地登記謄本、建物登記謄本
    及匯款單為證，並為兩造所不爭執，固堪認為真實。惟被告
    否認原告支出之上開頭期款70萬元及增建廚房款107萬元係
    消費借貸，原告自應就其主張盡其舉證之責任。原告雖聲請
    訊問證人即仲介人員宋國義及長子張元瀚。惟證人宋國義業
    於本院結證：「當初原告有說系爭土地與建物要登記於小孩
    名下，本來要登記為長子名下，之後為何變更登記名義人及
    頭期款是否為借款或贈與我不清楚，兩造家務事我不清楚」
    等語，自無從憑認上開款項為借貸。再證人張元瀚雖於本院
    證述：「我母親有告訴我，他有告訴被告，這錢是借款，到
    時候原告要錢要還。我爸爸在吃飯的時候有說，這個錢是借
    款被告要還，大約在90年年底講的，我爸爸沒有提到金額。
    我爸爸只有提斡旋金70萬元，後來沒有提金額」云云，惟證
    人張元瀚僅就上開頭期款70萬元為證述，未提及上開增建款
    107萬元，已難認原告就上開107萬元主張係借款云云為真實
    。再依證人張元瀚上開證述，亦僅係聽聞他人之轉述，亦難
    遽認即係兩造之約定。證人張元瀚上開證述，並據證人即證
    人及被告之母張林美茶於本院證述：「我從來沒有向證人張
    元瀚說，原告支付的頭期款是借款，當初是證人張元瀚與原
    告吵架，才沒有登記證人張元瀚名下，張元瀚從來沒有住過
    系爭房地，他剛開始沒有在上開房地吃過晚餐，娶了外配以
    後才有吃過晚餐」等情所否認，亦難遽認為真實。是亦難認
    原告支出上開70萬元頭期即為借款。原告既未就其上開款項
    係借款之主張另舉證以實其說，依上說明，已難認原告主張
    上開款項係借款云云為真實。次查原告支出之上開款項乃屬
    贈與之事實，並據上開證人張林美茶及原告長女張巧芬於本
    院均證述屬實。證人張林美茶及張巧芬證述之情節，並與兩
    造所不爭執之：系爭建物自購買後均供原告全家人（除大哥
    張元瀚一家外）居住，原告並於該建物內從事家庭理髮；就
    上開增建款中向訴外人黃永明借款，張林美茶曾匯款560,00
    0元，清償該借款等情相符。原告上開70萬元頭期款及107萬
    元增建款之出資，既係兩造同心協力，各自出資購買及興建
    以供家人溫飽居住，自係互為贈與。證人張林美茶及張巧芬
    之證述，與事實相符，堪可採信。原告上開70萬元頭期款及
    107萬元增建款之出資款項，即應認係贈與。
(二)次按不當得利，依民法第179條之規定，乃以無法律上之原
    因而受利益，致他人受損害者為其要件。又不當得利係以當
    事人之一方無法律上之原因而受利益，致他方受損害為其成
    立要件，並須就無法律上之原因，負舉證責任；主張不當得
    利請求權之原告，係因自己之行為致造成原由其掌控之財產
    發生主體變動，則因該財產變動本於無法律上原因之消極事
    實舉證困難所生之危險自應歸諸原告，始得謂平。是以原告
    對不當得利請求權之成立要件應負舉證責任，亦即原告必須
    證明其與被告間有給付之關係存在，且被告因其給付而受有
    利益以及被告之受益為無法律上之原因，始能獲得勝訴之判
    決，最高法院亦分別著有78年台上字第1599號、91年台上字
    第1673號裁判意旨足資參照。如前所述，原告上開70萬元頭
    期款及107萬元增建款之出資款項，既應認係贈與，自無從
    認被告因原告給付而受有利益以及被告之受益為無法律上之
    原因。原告主張依民法第179條規定之不當得利法律關係為
    本件請求，依上說明，亦無理由。
(三)綜上所述，兩造間並未能認有原告主張之消費借貸關係存在
    ，且被告亦未能認有不當得利。從而，原告依民法第474條
    第1項規定之消費借貸及同法第179條規定之不當得利法律關
    係，請求法院擇一為判決，請求被告給付1,770,000元及自
    起訴狀繕本送達後1個月之翌日起至清償日止，按年息5%計
    算之利息，洵屬無據，應予駁回。
六、本件事證已臻明確，兩造其餘之陳述、攻擊防禦方法及舉證
    ，均對本判決之結果，不生影響，爰不一一論述，附予敘明
    。
七、訴訟費用負擔之依據：民事訴訟法第78條。
中    華    民    國    99    年    12    月    28    日
                  民事第二庭    法  官  陳秋月
正本係照原本作成。
如對本判決上訴，須於判決送達後20日內向本院提出上訴狀。如
委任律師提起上訴者，應一併繳納上訴審裁判費。
中    華    民    國    99    年    12    月    28    日
                                書記官  楊金池

司法院資訊處製作；財團法人民間司法改革基金會備份。
